臺灣高等法院高雄分院刑事判決　　　　　　　　　九十年度上更(一)字第四四三號
　　上訴人　台灣高雄地方法院檢察署檢察官
　　被　告　庚○○
　　　　　　己○○
　　　　　　戊○○
　　　　　　寅○○
　　　　　　丁○○
　　　　　　乙○○
　　　　　　子○○
　　　　　　丑○○
 共同選任
 辯 護 人　 丙○○　律師
　　　　　　辛○○　律師
右上訴人因被告等妨害自由案件，不服臺灣高雄地方法院八十七年度訴字第一四七七
號中華民國八十七年八月二十一日第一審判決（起訴案號：臺灣高雄地方法院檢察署
八十七年度偵字第七０二五號），提起上訴，判決後經最高法院發回更審，本院判決
如左：
    主  文
原判決關於庚○○、己○○、丁○○、寅○○、乙○○、戊○○、子○○部分，均撤
銷。
庚○○、己○○共同以強暴方法，剝奪人之行動自由，各處有期徒刑拾月。
丁○○共同以強暴方法，剝奪人之行動自由，累犯，處有期徒刑捌月。
戊○○共同以強暴方法，剝奪人之行動自由，累犯，處有期徒刑陸月，如易科罰金，
以參佰元折算壹日。
寅○○、乙○○共同以強暴方法，剝奪人之行動自由，各處有期徒刑陸月，如易科罰
金，均以參佰元折算壹日。
子○○共同以強暴方法，剝奪人之行動自由，處有期徒刑肆月，如易科罰金，以參佰
元折算壹日。
如附表所示之物沒收。
其他上訴駁回。
    事  實
一、乙○○與癸○○電話相約，於民國（下同）八十七年三月二十一日，至台中遊玩
    。二人於同日在台中市○○路與河南路口見面後，乙○○另邀集庚○○、寅○○
    、己○○、丁○○（曾於八十四年間，因違反麻醉藥品管理條例罪，經法院判處
    有期徒刑四月，於八十四年十二月二十七日執行完畢）與癸○○至台中市○○路
    人魚姬酒店飲酒，飲畢，於同年三月二十二日六時返回台中市○○路○段一六二
    號庚○○開設之阿鴻檳榔攤，遂由己○○與癸○○合夥，與庚○○、寅○○、丁○○五人以樸克牌為賭具，以賭梭哈方式賭博財物，至同日九時許、己○○與癸○○合夥共賭輸新台幣（下同）四百萬元，癸○○須給付賭債二百萬元予庚○○
    ，惟癸○○未能償還上開賭債，並稱可由其父劉彥亨代為償還，乃庚○○、乙○○、寅○○、己○○、丁○○、竟夥同戊○○（曾於八十二年間，因違反麻醉藥
    品管理條例罪，經法院判處有期徒刑五月，於八十二年七月十三日執行完畢）、
    子○○基於共同犯意聯絡，於同日十時許，強行將癸○○押上一自小客車，由庚○○、寅○○、乙○○、戊○○、癸○○共乘該自小客車，另己○○、丁○○、
    子○○共乘由子○○所駕駛之自營小客車，共同將癸○○強押至台南市以便向劉
    彥亨取款，途中庚○○撥打（０七）0000000號電話至劉彥亨住處稱其子
    癸○○賭博輸其二百萬元，要其給付二百萬元，並對劉彥亨稱要孩子還是要錢，
    經劉彥亨請求遂降為給付二十萬元現款、一百二十萬元支票，並約定於同日十七
    時三十分許，在台南市永福國小校門口交付上開現金及支票，嗣庚○○等人車抵
    台南，再至台南縣永康市○○街四十四巷三十八號不知情之丑○○住處，因癸○○不配合撥打電話，於蘇女住處，庚○○、己○○、寅○○等三人共同出手毆打
    癸○○，嗣庚○○等七人分成二部車前往取款，由己○○、戊○○、癸○○及不
    知情之丑○○乘坐子○○之計程車，另庚○○、丁○○、乙○○、寅○○乘坐另
    一自小客車，於同日十七時三十分許，車抵上開國小校門附近取款，為警當場查
    獲。並扣得如附表所示分別為庚○○、子○○之行動電話各一支、庚○○所有之
    記事簿一本，而供共同犯罪所用之物，始將被剝奪行動自由達七小時餘之癸○○
    釋放恢復自由。
二、案經癸○○訴由高雄縣警察局湖內分局移送臺灣高雄地方法院檢察署檢察官偵查
    起訴。
    理  由
甲、撤銷改判部分（即被告庚○○、己○○、丁○○、寅○○、乙○○、戊○○、子
    ○○有罪部分）：
一、訊據被告庚○○等七人均矢口否認有妨害自由犯行，被告庚○○、己○○、寅○○、丁○○、乙○○、戊○○均辯稱：癸○○因賭博輸錢，自願與其等前往台南
    市，向其父劉彥亨取款償還賭債云云；被告子○○辯稱：伊是計程車司機，載客
    人南下，不知何事云云。
二、經查：
（一）右揭時地被告等七人以強暴方法剝奪癸○○行動自由之事實，業據被害人癸○○於警、偵、審各庭指述綦詳，核與證人劉彥亨證述情節相符，且被害人癸○○確有遭毆打成傷，業經癸○○陳明在卷，亦有驗傷診斷書一份足憑，復有行
      動電話二支、記事簿一本及被害人所有沾血上衣一件可為佐證。按與被告有親
      友關係之證人所為之證言是否可信，均不外證據之證明力之問題，審理事實法
      院就調查所得之心證予以採用，茍與證據法則不相違反，即非法所不許（最高
      法院二十九年上字第三九五號判例參照）。查證人劉彥亨雖為告訴人之父，但
      其以親身經歷之事項，所證述情節又與事實相符，即非不得採為證據。
（二）被告庚○○於警訊供稱：「因為癸○○身上沒有錢，要求其父親劉彥亨出面處
      理，在大家一致共識下由己○○提供自小客車，我另外叫一部計程車（由子○○駕駛）一同前往˙˙˙˙˙˙」，被告丁○○於警訊供稱：「我與己○○坐
      計程車，庚○○、寅○○、乙○○、戊○○及癸○○等五人駕一部小客車到台
      南，當車子開到台南縣永康市○○路五十八巷九號丑○○家中聚集，並在該處
      由癸○○打電話聯絡家人準備二百萬元，約下午五時三十分在台南市永福國小
      交賭債給庚○○。」，被告戊○○於警訊供稱：「當二十二日約近十二時，己○○分配我跟庚○○，被害人癸○○及寅○○、乙○○五人共乘一部自小客車
      ，而己○○本人與丁○○、共乘由子○○駕駛的計程車。」、「（警方於八十
      七年三月二十二日十八時三十分，在台南市○○路○○路口彰化銀行前查獲何
      事？）我跟被害人癸○○及己○○、丑○○同坐由子○○駕駛之計程車。」各
      等語。於檢察官訊問時，被告寅○○、庚○○、己○○均供稱在台南有毆打被
      害人等情，被告己○○更供稱：「（為何在丑○○家又打他？）答：他隨便說
      台南沒人，又要回高雄，我一生氣就空手打他二、三拳」（見偵卷第二十頁反
      面、第五十九頁反面）；核與證人即承辦本案之警員王武川證述：「他們約好
      在台南交錢，劉彥亨在指定地點下車等，我們在旁假裝路人，第一部車上四人
      來回好幾趟，又過了約定時間，均無人出面取款，我們才攔下第一部車臨檢，
      他們當時正與第二部車聯絡，我們才知尚有第二部車，第二部車上坐五人。」
      「被害人坐後座中間，當時身體很虛弱，臉上有瘀青傷痕，且他由車內出來走
      路不穩。」「被告之警訊筆錄均出於自由意思下所為之陳述，我們沒有刑求。
      」等語相符。茍告訴人係自願與被告等人前往台南取款，於告訴人表示台南沒
      人，要回高雄時，被告己○○、寅○○、庚○○何以要毆打告訴人？
（三）按意思之聯絡並不限於事前有所謀議，即僅於行為當時有共同犯意之聯絡者，
      亦屬之，且其表示之方法，亦不以明示通謀為必要，即相互間有默示之合致，
      亦無不可（最高法院七十三年台上字第二三六四號判例參照）。被告子○○雖
      係受僱於庚○○載送被告乙○○、戊○○，然其在載送過程中，既目睹告訴人
      被強押、毆傷之情形，且其有充裕之時間離開，乃不此之圖，足見其有共同之
      犯意。
（四）本件賭債雖僅存在於告訴人、己○○與庚○○間，但被告丁○○、乙○○、寅
      ○○、戊○○為壯聲勢而共同參與，並不違反經驗法則，並不能以此即謂被告
      丁○○、乙○○、寅○○、戊○○等人無犯罪之動機。
（五）至於告訴人遭被告多人長達八小時剝奪行動自由，又遭毆打，其間雖有去吃蚵
      仔煎及西餐廳消費，乃無從反抗使然，證人杜建德、林婉君等人證述：有說有
      一節，不得為有利被告事實之認定。又被害人對於阿鴻檳榔攤有鐵門之裝置陳
      述有誤，以及有無去台中人魚姬酒店喝酒一節，均係本件妨害自由犯行發生前
      之事與本案犯罪情節無關，不得作有利被告事實之認定。又本件無論係告訴人
      先呼叫被告乙○○之呼叫器聯絡，或告訴人先打電話給乙○○聯絡，但其後告
      訴人確有因賭博欠債則屬事實，則究由何人先主動打電話聯絡及提議賭博，已
      非重要。
（六）被告己○○雖以其以與告訴人就賭債如何分攤，而與告訴人發生爭執，致告訴
      人鼻樑因而撞到冰箱，此為告訴人驗傷診斷書上鼻樑腫傷之由來，而己○○身
      上亦有受傷，此觀被告己○○遭收押時，看守所之驗傷紀錄即明云云。惟查，
      依告訴人所提出之驗傷診斷書記載告訴人受傷之情形為：「背部瘀血、鼻樑瘀
      腫、左側臉頰瘀血、左後枕部腫脹稍裂傷、右手肘瘀血」（見警卷第三十七頁
      ）；而被告己○○經檢察官收押，於八十七年三月二十四日十時入所，雖自述
      入所時有頭暈、腹部疼痛等情形，但表明係遭警刑求所致，且經檢查僅右下腹
      部有舊開刀痕，並無明顯外傷，此有台灣高雄看守所被告入所前受傷患病經過
      自述登記簿影本附於本次更審卷；而依其在看守所就診紀錄之病歷表所為處方
      ，係屬於一般腹瀉之處方，此亦有該所九十一年一月二十二日高所坤字第一一
      二號函覆本院被告己○○在所就診紀錄及病歷表附於本次更審卷可憑，並經該
      所藥劑生壬○○證述在卷（見本院九十一年四月二十六日訊問筆錄）。被告己○○在入所前是否確有受傷，殊有疑問，且其先則辯稱係遭警刑求所致，後又
      改稱係與告訴人爭執所致，足見所辯不可採信，告訴人前開受傷應如前述，係
      遭被告己○○、庚○○、寅○○毆打所致無誤。
（七）至於甲訴人認「被告等人共同將癸○○強押至台南市以便向劉彥亨取款，車行
      途中，因癸○○未能配合撥打電話，庚○○、己○○、寅○○並擊打癸○○（
      傷害部分未據告訴）」云云。但據告訴人於警訊供稱：車行途中並沒有被毆打
      等語（見警卷第六頁正面），被告等人亦均否認車行途中有毆打告訴人。甲訴
      人此項認定尚有未洽，併此敘明。
（八）綜上所述，被告己○○等七人所辯，均係卸責之詞，不足採信，其等七人之犯
      行均堪以認定。
三、核被告庚○○七人所為，其以強押之方法妨害告訴人行動之自由，均係犯刑法第
    三百零二條第一項以強暴之方法，剝奪人之行動自由罪；至於被告等人縱於剝奪
    告訴人之行動自由期間，有恐嚇之行為，但已包含於妨害自由之同一意念中，應
    視為妨害自由之部分行為，不另論罪。被告庚○○、己○○、寅○○等三人傷害
    告訴人之行為，係犯同法第二百七十七條第一項之傷害罪（被害人於警訊已向警
    方表示請依法嚴辦，自有告訴之意，應認已合法告訴，詳警卷第六頁背面）；又
    被告庚○○、己○○、寅○○等三人此部分故意傷害行為，並非強押告訴人過程
    中之當然結果（如強押過程中致告訴人碰撞外物而受傷），且不能證明係在被告
    等七人犯罪計畫範圍內，此部分難認與其餘被告有犯意之聯絡。被告等七人間就
    上開妨害自由之犯行，及被告庚○○、己○○、寅○○等三人間就上開傷害犯行
    ，有犯意聯絡及行為分擔，均為共同正犯。被告庚○○、己○○、寅○○人所犯
    之妨害自由犯行與傷害犯行，有方法目的之關係，仍應從一重之上開妨害自由罪
    論處。又庚○○、己○○、寅○○等三人所犯傷害犯行，雖未據甲訴人起訴，但
    因與起訴事實有牽連犯裁判上一罪關係，本院自得一併審理。被告丁○○曾於八
    十四年間，因違反麻醉藥品管理條例罪，經法院判處有期徒刑四月，於八十四年
    十二月二十七日執行完畢；戊○○曾於八十二年間，因違反麻醉藥品管理條例罪
    ，經法院判處有期徒刑五月，於八十二年七月十三日執行完畢，有台灣高等法院
    刑案資料查註紀錄表足憑，其等二人均係受有期徒刑之執行完畢後，五年以內再
    犯有期徒刑以上之罪，均為累犯，應加重其刑。
四、原審就被告庚○○、己○○、丁○○、寅○○、乙○○、戊○○、子○○等人未
    詳查，遽為無罪判決，自有未合，甲訴人執此而指摘原判決此等部分不當，為有
    理由，自應將原判決此等部分撤銷改判。審酌被告等犯罪之動機，為賭博糾眾妨
    害自由，影響社會治安，被告己○○、林永吉二人因與被害人賭債致被害人負債
    ，導致本件犯行，犯罪情節最重；被告丁○○曾有前科，為累犯；被告戊○○雖
    為累犯，但未參與本件賭博犯行；被告寅○○、乙○○尚非居於主導之地位；而
    被告子○○係臨時受僱而共犯本案，情節最輕，及其等犯罪後之態度等一切情狀
    ，各量處如主文所示之刑，並就被告寅○○、乙○○、戊○○、子○○部分諭知
    易科罰金折算之標準。扣案如附表所示之行動電話二支分別為被告庚○○、子○○所有，記事簿一本為庚○○所有，且均係供犯罪所用之物，均依刑法第三十八
    條第一項第二款宣告沒收。又扣案之鋁棒一支雖係由被告己○○之自用小客車上
    扣得，但被告庚○○、己○○及寅○○均供稱在丑○○住處僅係徒手毆打告訴人
    等情，亦無證據證明該鋁棒係被告等七人於上開妨害自由犯行所用之物，故不予
    宣告沒收；另便條紙一張係後述判決無罪之被告丑○○所有，又非違禁物，故不
    諭知沒收。
乙、上訴駁回部分（即被告丑○○無罪部分）：
一、甲訴意旨如起訴書所載（如附件）：
二、按犯罪事實，應依證據認定之，無證據不得推定其犯罪事實。又不能證明被告犯
    罪者，應諭知無罪之判決，刑事訴訟法第一百五十四條、第三百零一條第一項分
    別定有明文。次按被害人所述被害情形如無瑕疵，而就其他方面調查又與事實相
    符，其供述固足採為科刑之基礎，倘其指述被害情形尚有瑕疵，則在此瑕疵未究
    明前，遽採為論罪科刑之根據，即難認為適法；又認定不利於被告之事實，須依
    積極證據，苟積極證據不足為不利於被告事實之認定時，即應為有利於被告之認
    定，更不必有何有利之證據，分別有最高法院六十一台上字第三０九九號及三十
    年上字第八一六號判例可參。
三、訊據被告丑○○矢口否認右揭犯行，辯稱庚○○等人來台南路不熟，由伊帶路，
    伊實不知告訴人有被押被毆之情事云云。經查：
（一）被告供稱八十八年三月二十二日下午一時多，己○○等人所以到伊住處泡茶，
      是因為己○○、庚○○打電話邀約一起吃午餐，他們到伊之住處時，有說有笑
      沒有強押告訴人，伊開電視給被告己○○等人看，伊就下去買檳榔、香煙、及
      飲料給他們用，之後，就去小北夜市了，並無異狀等情，此經同案被告己○○
      於檢察官自白書供稱當日行至台南新市○○道時，告訴人說他家現沒人在，一
      行人才先到丑○○家落腳，並邀丑○○吃飯，到蘇女住處後，蘇女先下樓買香
      煙等，並未目擊告訴人被打等情。查告訴人發生本件賭債糾紛及告訴人被押南
      下時，被告丑○○並未在場，茍其餘被告不據實告知，被告丑○○實無從知悉
      ，而衡諸經驗法則，其餘被告不告知自己之惡行並非不可能；及至被告丑○○
      之住處，亦不能證明告訴人被毆打時被告丑○○確有在現場，則被告丑○○是
      否確知告訴人被押被毆，即屬不能證明。
（二）至於被告丑○○於當日下午到達永福國小前下車察看，雖為被告丑○○所不否
      認，但查當日被告己○○一夥人南下時，既分乘二部車子，而被告丑○○又住
      在台南，基於地主之誼，且對於台南環境較熟，其下車招呼另一部車，不能據
      此即認被告下車係察看警方有無在場。又警方搜索時雖在丑○○住處扣得告訴
      人書寫之付款地址及電話號碼字條，但被告己○○等人既有在該處落腳，留下
      該紙條，亦不違反常情，且被告丑○○是否看見該紙條或該紙條內容，亦有疑
      問；何況，該紙條既僅記載告訴人之付款地址及電話號碼，並無特別啟人疑竇
      之處（例如求救字語），自難以此推測被告丑○○知情而有與其餘被告共犯本
      案。
（三）綜上所述，既無確切之證據足以證明被告丑○○共犯本案，不能僅憑告訴人片
      面之指訴據認被告丑○○犯罪。
四、原審就被告丑○○部分以不能證明犯罪而為無罪之判決，核無不合，檢察官上訴
    意旨循告訴人聲請上訴之理由而指摘原判決不當，為無理由，應予駁回。
據上論結，應依刑事訴訟法第三百六十八條、第三百六十九條第一項前段、第三百六
十四條、第二百九十九條第一項前段，刑法第二十八條、第三百零二條第一項、第二
百七十七條第一項、第五十五條、第四十七條、第四十一條第一項、第三十八條第一
項第二款，罰金罰鍰提高標準條例第一條前段、第二條，判決如主文。
本案經檢察官彭南雄到庭執行職務。
中    華    民    國     九十一     年       六       月        五      日
                              臺灣高等法院高雄分院刑事第二庭
                                  審判長法官  曾永宗
                                        法官  郭玫利
                                        法官  邱永貴
右正本證明與原本無異。
如不服本判決應於收受本判決後十日內向本院提出上訴書狀，其未述上訴理由者，
並得於提起上訴後十日內向本院補提理由書狀（均須按他造當事人之人數附繕本)「
切勿逕送上級法院」。
                                      書記官  梁雅華
中    華    民    國     九十一     年       六       月        七      日
附錄：本判決論罪科刑法條：
刑法第三百零二條第一項
私行拘禁或以其他非法方法，剝奪人之行動自由者，處五年以下有期徒刑、拘役或三
百元以下罰金。
第二百七十七條第一項
傷害人之身體或健康者，處三年以下有期徒刑，拘役或一千元以下罰金。
附表：
┌──┬────┬──┬──────────────┐
│編號│物    名│    │                            │
├──┼────┼──┼──────────────┤
│一  │行動電話│二支│分別為庚○○、子○○所有供共│
│    │        │    │同聯絡取款所用之物          │
├──┼────┼──┼──────────────┤
│二  │記事簿  │一本│庚○○所有供共同犯罪所用之物│
│    │        │    │（記載告訴人家屬之電話姓名）│
└──┴────┴──┴──────────────┘
                                                                        Ｑ
